【裁判字號】    96,訴,3809
【裁判日期】    970826
【裁判案由】    貪污
【裁判全文】
臺灣板橋地方法院刑事判決              96年度訴字第3809號
公  訴  人  臺灣板橋地方法院檢察署檢察官
被      告  甲○○
選任辯護人  林政憲律師
            吳絮琳律師
            林信宏律師
上列被告因違反貪污治罪條例案件，經檢察官提起公訴（九十六
年度偵字第一七一八一號），本院判決如下：
    主  文
甲○○無罪。
    理  由
一、公訴意旨略以：被告甲○○於民國九十一年間擔任臺北縣政
    府環境保護局（下稱臺北縣政府環保局）技正，並兼任臺北
    縣三峽垃圾掩埋場場長（甲○○於九十六年一月改兼任臺北
    縣八里垃圾焚化廠廠長），擔任臺北縣政府環保局發包相關
    工程之評選委員及督導相關工程施作，係依法令服務於地方
    自治團體所屬機關而具有法定職務權限之人。臺北縣政府環
    保局於九十一年間辦理「三峽山員潭子區域性衛生掩埋場沼
    氣污染防治計畫統包工程」，並由設址在臺北市○○○路三
    十四號五樓之可寧衛能資股份有限公司（下稱可寧衛能資公
    司）得標，嗣可寧衛能資公司於九十二年三月三十一日竣工
    ，並於九十二年五月二十三日辦理驗收。臺北縣政府環保局
    復於九十一年間辦理「八里衛生掩埋場沼氣污染防治改善工
    作」採購案，由被告甲○○擔任評選委員，並於九十一年十
    月二十五日上網公告，預計於九十一年十一月八日開標，因
    投標廠商未達三家，乃再度上網公告訂於九十一年十二月二
    日開標，並由可寧衛能資公司得標。臺北縣政府環保局又於
    九十二年間辦理「八里場封閉場區復育污染防治技術工作及
    三峽場區復育綠化植栽成果計畫沼氣污染防治統包」採購案
    ，由被告甲○○擔任評選委員，並於九十二年十二月一日上
    網公告，預計於九十二年十二月十二日開標，因投標廠商未
    達三家，乃再度上網公告訂於九十二年十二月二十三日開標
    ，並由可寧衛能資公司得標。被告甲○○明知公務員應誠實
    清廉，且不應接受業者招待，以免執行職務之公正性受到質
    疑，竟然於辦理「三峽山員潭子區域性衛生掩埋場沼氣污染
    防治計畫統包工程」驗收及可寧衛能資公司承作「八里衛生
    掩埋場沼氣污染防治改善工作」期間，基於對於職務上之行
    為收受不正利益及賄賂之犯意，於九十二年九月間某日，在
    臺北縣三峽垃圾掩埋場辦公室，向可寧衛能資公司經理丙○○表示有意前往澳洲探視小孩，並希望可寧衛能資公司可以
    派人陪同前往，以此方式暗示丙○○代為安排旅遊相關事宜
    。丙○○因希望「三峽山員潭子區域性衛生掩埋場沼氣污染
    防治計畫統包工程」可順利完成驗收並順利施作「八里衛生
    掩埋場沼氣污染防治改善工作」，且知悉被告甲○○在臺北
    縣政府環保局發包之工程案中擔任評選委員之可能性極高，
    為拉攏與甲○○之關係，以便日後可以繼續標得臺北縣政府
    環保局相關採購案，乃向可寧衛能資公司總經理反應上情，
    並由可寧衛能資公司負擔被告甲○○夫妻部分旅費，且由丙○○陪同被告甲○○夫妻出國，以此方式拉攏被告甲○○。
    丙○○委請天銨國際旅行社股份有限公司（下稱天銨旅行社
    ）業務員戴麗選代為安排三人隨團出國前往澳洲之相關事宜
    ，旅行團預計行程為九十二年十一月六日至十一月十三日，
    惟被告甲○○夫妻希望多在澳洲地區停留三天，而丙○○為
    配合可寧衛能資公司受訓時間，預計九十一年十一月二十五
    日返國，因此渠等無法隨團返國，是以，無法以團體票方式
    購買機票，戴麗選估算被告甲○○夫妻機票費用各為新臺幣
    （下同）三萬四千五百（共計六萬九千元）、丙○○機票費
    用為四萬零五百元（因丙○○返國之時間無直飛臺灣之飛機
    ，必須在澳洲布里斯班轉機，是以，機票費用較甲○○夫妻
    高）、九十二年十一月六日至同月十三日隨團出遊之住宿費
    用為五萬二千元（含甲○○夫妻之費用）、相關簽證、保險
    、交通費為一萬九千元、十一月十三日至同月二十五日未隨
    團返國而停留在澳洲地區衍生之費用為七萬五千元，因魏瑞
    珍刷卡支付自己與甲○○之機票費用六萬九千元，是以，戴
    麗選乃就其餘款項向可寧衛能資公司請領十八萬六千五百元
    ，由可寧衛能資公司簽發票面金額十八萬六千五百元之支票
    交付予天銨旅行社，惟因天銨旅行社並未招攬足夠之團員，
    乃將丙○○、甲○○夫妻三人併團至天海綜合旅行社有限公
    司（下稱天海旅行社），天海旅行社組團前往澳洲地區旅遊
    之時間亦為九十二年十一月六日至十一月十三日，團費為三
    萬四千五百元（機票部分為二萬零五百元，其餘食宿、交通
    、遊樂費用為一萬四千元），因丙○○、甲○○夫妻未隨團
    返國，因此天海旅行社向戴麗選收取十四萬四千五百二十八
    元（甲○○夫妻機票部分各為三萬三千三百十九元、丙○○
    機票部分為三萬五千七百九十元、手續費一百元、每人其餘
    團費各一萬四千元、丙○○個人住宿再加收七千元），戴麗
    選交付票面金額九千元、四萬元及十萬二千五百元之支票予
    天海旅行社，並支付現金二十八元。丙○○於九十二年十一
    月六日出發前往澳洲前，向戴麗選表示可以自行處理未隨團
    返國期間之相關住宿、交通事宜，不需要由旅行社代為安排
    ，並於九十二年十一月六日，在桃園中正機場交付折合新臺
    幣約三萬元之澳幣給被告甲○○，作為被告甲○○夫妻在澳
    洲地區使用之零用金，並代訂飯店供被告甲○○夫妻在未隨
    團返國期間居住，被告甲○○以此方式收受可寧衛能資公司
    負擔其夫妻部分旅費之不正利益及折合新臺幣三萬元之澳幣
    （因戴麗選向可寧衛能資公司請款部分包含未隨團返國期間
    相關食宿、交通費用，惟因該部分由丙○○自行處理，而未
    由旅行社代辦，是以，戴麗選退還六萬七千五百元款項予丙○○）。事後被告甲○○得知臺北縣政府政風室人員調查該
    次旅遊是否涉有不法情事，乃於九十六年二月八日邀約丙○○至臺北縣八里垃圾焚化廠辦公室，希望丙○○勿坦承有招
    待旅遊一事。嗣於九十六年三月二十九日法務部調查局臺北
    市調查處人員實施搜索，並查扣相關傳票、請款單、收據資
    料，始悉上情。因認被告甲○○涉犯貪污治罪條例第五條第
    一項第三款之罪嫌。
二、按犯罪事實應依證據認定之，無證據不得認定犯罪事實，又
    不能證明被告犯罪或其行為不罰者，應諭知無罪之判決，刑
    事訴訟法第一百五十四條第二項、第三百零一條第一項分別
    定有明文。又認定不利於被告之事實，須依積極證據，苟積
    極證據不足為不利於被告事實之認定時，即應為有利於被告
    之認定，更不必有何有利之證據；且刑事訴訟法上所謂認定
    犯罪事實之積極證據，係指適合於被告犯罪事實之認定之積
    極證據而言，雖不以直接證據為限，間接證據亦包括在內，
    然而無論直接或間接證據，其為訴訟上之證明，須於通常一
    般之人均不致有所懷疑，而得確信其為真實之程度者，始得
    據為有罪之認定，倘其證明尚未達到此一程度，而有合理之
    懷疑存在時，自不能以推測或擬制之方法，以為有罪裁判之
    基礎，最高法院三十年度上字第八一六號、二十九年度上字
    第三一０五號、四十年度臺上字第八六號、七十六年度臺上
    字第四九八六號判例可資參照。次按，所謂收受賄賂罪，以
    他人有行求賄賂之事實為前提，若他人所交付之物並非基於
    行賄意思，則其物即非賄賂，自無收受賄賂之可言，而賄賂
    之不法報酬必須與公務員之職務行為或違背職務行為具有一
    定之對價關係，苟非關於職務行為或違背職務行為之報酬，
    即不得謂為賄賂。又倘不能證明該公務員收受餽贈後就其職
    務範圍內踐履賄求對象之特定行為有對價關係，該公務員收
    受餽贈，固屬有悖官箴，惟仍不能據論該公務員以收受賄賂
    罪（最高法院七十年度臺上字第一一八六號判例、九十二年
    度臺上字第三七三一號判決要旨參照）。
三、本件公訴人認被告甲○○有上開不法情事，係以下列所載各
    項證據為其論據：證人丙○○調查、偵訊供述；證人乙○○調查、偵訊證述；證人即可寧衛能資公司專案助理丁○○調查、偵訊證述；證人即天銨旅行社業務員戴麗選調
    查、偵訊證述；證人魏瑞珍偵訊證述；天銨旅行社旅行
    業代收轉付收據、戴麗選簽發之支票三張；分房表；可
    寧衛能資公司請款單、可寧衛能資公司簽發票面金額十八萬
    六千五百元之支票、天銨旅行社開立予可寧衛能資公司之代
    收轉付收據；臺北縣八里垃圾焚化廠訪客單；招標公告
    及決標公告。惟經訊之被告甲○○固坦承有於九十二年十一
    月六日至十一月十三日與妻子前往澳洲旅遊探望兒子，且證
    人丙○○有同團出發等事實，惟堅詞否認有何對於職務上之
    行為收受賄賂犯行，辯稱：伊係自證人丙○○處取得旅行社
    電話，再交由妻子魏瑞珍與旅行社人員洽談辦理，團費係妻
    子刷卡支付，伊係在本件案發時才知悉該旅行團延後回國應
    多支付費用，伊以為妻子所刷團費係包含全部的費用，事先
    根本不知道丙○○所屬可寧衛能資公司有幫伊支付部分團費
    ，伊也沒有自丙○○處收受任何現金。伊並未要求證人丙○○或可寧衛能資公司支付出國旅費，且並未在職務上給可寧
    衛能資公司任何通融或方便，可寧衛能資公司是國際上非常
    知名、頂尖的公司，伊並無任何違反貪污治罪條例犯行等語
    。
四、證據能力部分
（一）被告以外之人於審判外之言詞或書面陳述，除法律有規定
      者外，不得作為證據，刑事訴訟法第一百五十九條第一項
      定有明文。本件證人丙○○、乙○○、丁○○、戴麗選於
      法務部調查局臺北市調查處之證述乃審判外之陳述，且不
      符合刑事訴訟法第一百五十九條之二、之三、之五之例外
      規定，自不得作為證據。
（二）又被告以外之人於偵查中向檢察官所為之陳述，除顯有不
      可信之情況者外，得為證據。刑事訴訟法第一百五十九條
      之一第二項規定甚明。依證人丙○○、乙○○、魏瑞珍、
      丁○○、戴麗選於偵查中乃經檢察官告以偽證罪責並具結
      後，方向檢察官為陳述，足認其等當時所為陳述並無何顯
      有不可信之情況，是前開證人於偵查中向檢察官所為陳述
      ，具有證據能力。
五、經查：
（一）證人丙○○於偵查中具結後證稱：「九十二年九月間，甲○○跟我說他想要去澳洲一趟，還說他想去看在澳洲唸書
      的兒子，希望可寧衛公司有人可以陪他去，... 我有告訴
      甲○○，我可以跟他一起去澳洲，當時甲○○說他們夫妻
      要一起去，我請旅行社估算我們三人到澳洲的團費，那一
      次的行程是跟團，不是自由行，但甲○○要多留二個晚上
      ，旅行社估算我們三人的團費，及甲○○夫妻多停留二個
      晚上的住宿費，並扣除甲○○夫妻的機票費用，有估算出
      一個價錢，這部分的款項由旅行社向可寧衛公司請款，..
      因為機票的費用是他們自行刷卡，所以旅行社向可寧衛公
      司請款的費用就不包含他們二人的機票費用」、「出發前
      我有交三萬元台幣兌換的澳幣給甲○○夫妻，因為原本旅
      行社估算的費用當中有包含他們夫妻多停留二個晚上的住
      宿費用，但是旅行社沒有訂到房間，所以退款這部分的費
      用六萬七千五百元，我將其中三萬元兌換成澳幣，在出發
      前交給甲○○，因為他們有二、三天的時間是脫隊的，我
      怕當時我在忙沒有辦法陪同他們，他們會有一些吃飯或其
      他的開銷，所以我先拿澳幣給甲○○，到了澳洲之後我有
      請導遊幫忙訂他們多逗留二個晚上的飯店，這部分的住宿
      費也是我負擔的。」等語（見偵查卷第一八六頁至第一八
      八頁）；證人戴麗選於偵查中具結證稱：伊曾受丙○○之
      請託幫丙○○及甲○○夫妻三人代辦前往澳洲旅行一事，
      因為渠等三人前面的行程屬於跟團的行程，但並未隨團回
      國，所以機票的部分會比同團的團員還要貴；依照常理而
      言，關於簽證、保險、交通費應該是渠等三人合在一起的
      費用；如果其他團員的團費是三萬四千五百元，而甲○○
      夫妻未隨團回國，那麼她們的團費絕對不可能是三萬四千
      五百元，因為機票的部分就一定會比其他團員貴等語（見
      偵查卷第一九五頁、第二三四頁）；證人乙○○於偵查中
      亦具結證稱：如果團費是三萬四千五百元，而甲○○夫妻
      未隨團返國，團費會比較貴，因為不是團進團出，所以出
      國及回國的機票都是個人票，來回的票價可能就會一、二
      萬元等語（見偵查卷第二三四頁），是依據上開證人所言
      ，被告甲○○夫妻於上開時間參加澳洲旅行團之團費應確
      實有部分由可寧衛公司支付予天銨旅行社。惟查，證人魏
      瑞珍於偵查中具結證稱：「我和業務員談妥，我們兩人的
      團費是六萬九千元，我刷卡付費」等語（見偵查卷第二０
      九頁），並有其提出之旅費明細表、刷卡簽單、信用卡持
      卡人授權書等影本各一件在卷可稽（見偵查卷第二二二頁
      至第二二四頁），又觀諸上開旅費明細表之內容，其上記
      載魏瑞珍、甲○○之團費各三萬四千五百元，護照費各一
      千四百元，備註欄並記載「護照費煩請支付現金」，表格
      下方記載「以上費用已包含機場稅、兵險、燃油稅、導遊
      服務小費」等內容，是被告甲○○辯稱：伊以為一人三萬
      四千五百元之費用係包含所有的出團費用等語，尚非全然
      無據。
（二）次查，證人丙○○於偵查中及本院審理中均始終證稱：伊
      於本件澳洲之行出發之時，在機場曾交付約新臺幣三萬元
      兌換之澳幣予甲○○，作為甲○○夫妻在澳洲地區使用之
      零用金等語，而證人丙○○與被告甲○○並無恩怨仇隙，
      自無理由甘冒偽證罪之刑責無端做出不利被告甲○○之證
      言，況且此部分款項並未在任何書面資料中顯現，倘非真
      有此事，實難想像證人丙○○會憑空編造此一情節，是證
      人丙○○此部分證言應非無稽。
（三）再查，證人丙○○於本院審理時具結證稱：「（問：你給
      他這些現金要做什麼？）就類似像零用金這樣，讓他在澳
      洲旅遊的期間可以花用」、「是我自己決定要給他的」、
      「（問：你之所以會和甲○○一起出國幫他安排行程，並
      且你也幫他代墊了一些相關費用，這和他當時所擔任的職
      務有沒有什麼關係？）只是想和他建立比較好的人際關係
      」、「（問：有沒有跟他提過，某些具體的事情希望他可
      以特別的關照幫忙？）完全沒有提到這方面的事情」、「
      因為有在江先生任職的掩埋場承包工作，所以想跟他建立
      好一點的關係」、「他們是有負責督導沒錯，但是整個工
      程的進行、驗收完全是由縣政府來處理」、「（問：你們
      這一趟旅遊之後，你有沒有就你們業務上的某些特定事項
      請江先生幫忙或通融？）沒有」等語（見本院九十七年八
      月五日審理筆錄），是證人丙○○雖利用所任職之可寧衛
      能資公司指派至澳洲受訓之便，一併幫被告甲○○夫妻辦
      理出國旅遊事宜，並由可寧衛能資公司支付被告甲○○夫
      妻部分旅費，以及自行交付折合新臺幣三萬元之澳幣予被
      告甲○○，惟證人丙○○並非基於行賄之意思所為，亦無
      證據證明證人丙○○有何行求賄賂之事實，尚不能認定可
      寧衛能資公司支付被告甲○○部分旅費以及證人丙○○交
      付折合新臺幣三萬元之澳幣為賄賂。
（四）又公訴人雖以被告甲○○於九十一年間擔任臺北縣環境保
      護局技正，並兼任臺北縣三峽垃圾掩埋場場長，擔任臺北
      縣政府環保局發包相關工程之評選委員及督導相關工程施
      作，惟依據起訴書犯罪事實之記載，臺北縣政府環保局於
      九十一年間辦理「三峽山員潭子區域性衛生掩埋場沼氣污
      染防制計畫統包工程」，由可寧衛能資公司得標，於九十
      二年三月三十一日竣工，於九十二年五月二十三日辦理驗
      收；而本件被告甲○○與證人丙○○前往澳洲旅遊之時間
      係在九十二年十一月六日，上開工程早於九十二年五月二
      十三日辦理驗收，自難認定被告甲○○前往澳洲旅遊一事
      與上開工程有何關聯。其次，起訴書犯罪事實記載關於「
      八里衛生掩埋場沼氣污染防治改善工作」採購案，被告甲○○雖為該採購案之評選委員，惟該案早於九十一年十二
      月二日開標由可寧衛能資公司得標，亦難認定被告甲○○
      於九十二年十一月六日前往澳洲旅遊一事，與早在九十一
      年十二月二日由可寧衛能資公司得標「八里衛生掩埋場沼
      氣污染防治改善工作」採購案之開標、得標有何關聯。末
      者，起訴書敘及臺北縣環保局於九十二年間辦理「八里場
      封閉場區復育污染防治技術工作及三峽場區復育綠化植栽
      成果計畫沼氣污染治統包」採購案，於九十二年十二月一
      日上網公告，預計於九十二年十二月十二日開標，因投標
      廠商未達三家，乃再度上網公告定於九十二年十二月二十
      三日開標，並由可寧衛能資公司得標，而被告甲○○為該
      採購案之評選委員，惟公訴人並未舉出任何證據證明證人
      丙○○支付被告甲○○上開款項，以及可寧衛公司代被告
      甲○○支付部分旅費，乃係基於要求被告甲○○為何種職
      務行為所為之，亦未舉出任何證據證明被告甲○○收受上
      開餽贈後，有就其職務範圍內踐履何種特定行為，自不能
      憑空臆測證人丙○○支付被告甲○○上開款項，以及可寧
      衛公司代被告甲○○支付部分旅費，與被告甲○○之職務
      行為有對價關係。
六、綜上所述，被告甲○○之行為或有瓜田李下之嫌，有悖官箴
    違，惟公訴人所舉證據，尚不足以為被告有貪污治罪條例第
    五條第一項第三款對於職務上行為收受賄賂之認定，此外，
    復查無其他積極證據足資證明被告確有公訴人所指之公務員
    職務上行為收受賄賂之犯行，自屬不能證明被告有此部分犯
    行，爰依法為被告無罪之諭知。
據上論斷，應依刑事訴訟法第三百零一條第一項，判決如主文。
本案經檢察官連思藩到庭執行職務。
中    華    民    國    97    年    8     月    26    日
                  刑事第十八庭  審判長法  官  連育群
                                      法  官  吳幸娥
                                      法  官  王綽光
上列正本證明與原本無異。
如不服本判決，應於判決送達後十日內敘明上訴理由，向本院提
出上訴狀（應附繕本），上訴於臺灣高等法院。
                                      書記官  田世杰
中    華    民    國    97    年    8     月    26    日


司法院資訊處製作；財團法人民間司法改革基金會備份。
